【裁判字號】    90,上重訴,1
【裁判日期】    900430
【裁判案由】    擄人勒贖等
【裁判全文】
臺灣高等法院臺中分院刑事判決                        九十年度上重訴字第一號
    上  訴  人  戊○○
    即  被  告
    選任辯護人  陳鴻謀
右上訴人因擄人勒贖案件，不服臺灣台中地方法院八十九年度重訴字第七九三號中華
民國八十九年十一月十四日第一審判決（起訴案號：臺灣台中地方法院檢察署八十九
年度偵緝字第一八八號），提起上訴，本院判決如左：
      主  文
原判決關於擄人勒贖及定執行刑部分撤銷。
戊○○共同意圖勒贖而擄人，處無期徒刑，褫奪公權終身。盜匪所得新台幣玖拾參萬
元應發還被害人甲○○。
      事  實
一、戊○○素行不佳，前曾犯肅清煙毒條例、麻醉藥品管理條例及侵占、妨害自由等
    罪，分別被法院判刑確定後，經本院定其應執行刑為有期徒刑四年六月，於假釋
    期間，又因犯施用毒品罪經臺灣台中地方法院判處有期徒刑三年確定，並撤銷前
    假釋，而合併執行，於民國（下同）八十八年一月十二日假釋出獄（未構成累犯
    ），詎仍不知悔改，於假釋期間，因缺錢花用，乃夥同己○○（業經本院另案判
    處有期徒刑十五年、褫奪公權五年在案）及綽號「小弟」之不詳姓名成年男子等
    共三人，共同意圖勒贖而擄人，由戊○○策畫以在三商人壽保險股份有限公司（
    以下簡稱為三商保險公司）擔任經理之甲○○為擄人勒贖之對象。三人遂於八十
    八年五月十四日上午十時許，在台中市○○路○段七三號三商保險公司之地下室
    停車場，由己○○持玩具手槍一支（未扣案），抵住甫將車牌號碼ＰＪ－八二七
    六號之賓士牌自小客車停放地下室停車場，並下車欲搭乘電梯上樓之甲○○之腰
    部，以強暴之方法將甲○○強押回上開ＰＪ－八二七六號自用小客車內，再由戊○○駕駛該車（途中戊○○、己○○曾輪流更替駕駛），己○○與綽號「小弟」
    者分坐在甲○○兩旁，並毆打甲○○（傷害部分未據告訴）。己○○並藉詞詢問
    甲○○是否積欠他人債務？或侵占別人之業績？或睡到不該睡的女人？否則為何
    有人要花新台幣（下同）三百萬元作掉你？經甲○○表示其為經理，整個單位之
    業績即為其業績，無須侵吞他人之業績，其與女友間之感情甚篤，並無男女糾紛
    ，且生活單純，亦無積欠他人債務等語。戊○○遂向甲○○揚稱：「反正就是要
    綁架你，就是要你的錢，這樣還要理由嗎？」，己○○與戊○○並命甲○○交付
    三百萬元，並表明如不拿出錢來，就不放人，且要斷手、斷腳，等著收屍云云，
    且令甲○○打電話向家人籌款。甲○○遂以電話與其母親聯絡，然皆未能接通，
    己○○等人即命甲○○打電話給其女友，然甲○○知其女友無資力，故未聯絡。
    其間己○○曾將玩具手槍之子彈退出，恫嚇甲○○稱：「你以為這是假的嗎？都
    不會怕嗎？」，嗣經討價還價後，戊○○及己○○等人同意取贖金額降為一百萬
    元，甲○○乃聯絡其祕書乙○○，至台中市○○路○段泛亞銀行南屯分行提領一
    百萬元之現金後，在該銀行門口交予被擄於車內之甲○○，甲○○再交予戊○○
    ，戊○○及己○○等人得款後始將甲○○載往台中縣清泉崗附近山區，命甲○○
    下車後，再將該自用小客車駛至台中市水湳機場附近之中清路旁棄置。戊○○及
    己○○等人所取得之款項一百萬元，由戊○○交付七萬元予己○○作為生活費用
    ，己○○收受後持以繳交房租而花用殆盡，餘款九十三萬元則由戊○○與綽號「
    小弟」者朋分。嗣經警方將在甲○○車上所採集之指紋送鑑結果，有部分與己○○之指紋相符，因而循線查獲。
二、案經台中市警察局第四分局報請台灣台中地方法院檢察署檢察官偵查起訴。
      理  由
一、訊據上訴人即被告（以下簡稱為被告）戊○○坦承於前開時間有夥同己○○及綽
    號「小弟」之不詳姓名成年男子等共三人至上開處所強押被害人甲○○至上開自
    用小客車及於擄走被害人期間曾毆打被害人、並命被害人交付三百萬元，否則不
    放人，且要斷手斷腳及被害人之秘書乙○○曾在前開處所交付一百萬元現金予被
    害人後再由被害人交予被告等事實不諱，惟矢口否認有擄人勒贖之犯行，辯稱：
    係綽號「小弟」之人跟伊說被害人欠他三百餘萬元，而找伊陪同處理債務，並非
    擄人勒贖，又強押期間係由伊開車，伊不知己○○有無將槍枝之子彈退出來嚇被
    害人。另己○○質問被害人有無侵占別人的業績、睡不該睡的女人、有人要花三
    百萬元要做掉被害人等情，係要被害人快點解決債務云云。經查右揭犯罪事實業
    據被害人甲○○供稱：「我在等電梯，三位歹徒過來，己○○拿槍抵住我右腰，
    叫我到旁邊說話，把我押向我的車，快到車子時，我想逃跑，但沒有辦法跑，被
    他們押上我的車，由戊○○開車，後座坐有二位歹徒，我被夾在二位歹徒中間，
    一上車，他們就打我，我沒有去驗傷」「在上車打我後，己○○有退子彈給我看
    ，問我說，你以為這是假的嗎？」「之後在車上就說，你想一想，你和什麼人有
    財務糾紛？或侵吞別人的業績？或睡到不該睡的女人？不然為何有人花三百萬元
    要把你作掉？我說我沒有債務糾紛，業績也我的，我也有固定的女友。戊○○就
    說：我就是要綁架你，要你的錢，這樣還要理由嗎？」「己○○及戊○○說要我
    拿三百萬元出來」「己○○及戊○○都有說，如不拿錢出來，就等著收屍，並恐
    嚇要斷手、斷腳」「後來討價還價，由三百萬元、二百萬元、一百五十萬元，我
    說我沒有錢，己○○說他已調查我很久了，戊○○還說不要講那麼多」、「最後
    他們要我叫秘書領一百萬元，交給他們，之後就把我丟在清泉崗山區」「一百萬
    元是在銀行的門口，由我的秘書將錢交給我，我就將錢交給戊○○」各等語，核
    與證人即被害人甲○○之秘書乙○○證述稱：「我提領一百萬元交予甲○○時，
    發現甲○○被押於車內」等情相符（見乙○○之警訊筆錄），並有提領現金一百
    萬元之存摺影本一份在卷可憑。又採自被害人上開ＰＪ－八二七六號自用小客車
    內之指紋，經鑑定結果有部分係屬共犯己○○之指紋，亦有內政部警政署刑事警
    察局八十八年七月二十六日局紋字第七二四號鑑定書影本一份附卷可稽。次查共
    犯己○○於警訊時亦供稱：「沿途中，我和戊○○向甲○○說『王懂，你是得罪
    何人，為何有人要花新台幣三百萬元作掉你，你要如何處理比較好，否則我就讓
    你殘廢』」「綁架甲○○所得贖款一百萬元，戊○○事後有拿七萬元給我，我將
    這些錢拿去租房子，至於『小弟』者分多少，我不清楚，其餘均係戊○○拿走」
    及於偵查時自白稱：「綁架甲○○所得贖款一百萬元，戊○○在過了一天，有拿
    七萬元給我做生活費」各等語，且共犯己○○確因參與上開犯行，因而經本院另
    案判處有期徒刑十五年、褫奪公權五年在案，亦有本院八十九年度上訴字第二二
    九六號刑事判決一份附卷可按。至被告雖一再辯稱係綽號「小弟」之人表示被害
    人欠其三百餘萬元，而找伊陪同處理債務云云，但查被告到案時先供稱：「係己○○稱甲○○強暴其女友，乃押人要求甲○○付三百萬元之遮羞費」等語，嗣則
    改稱：「係綽號『小弟』者找伊與己○○幫忙向甲○○催討三百萬元之債務，有
    見到甲○○所簽發面額一百萬元之本票」等語，前後不符，與共犯己○○於原審
    八十八年度重訴字第一八五九號擄人勒贖等案件應訊時供稱：「戊○○告知甲○○欠其三百萬元，要伊陪同索取」等語及於本調查時供稱：「是甲○○與他的母
    親跟廖德陽有債務糾紛」等語，亦不一致。另被害人與被告戊○○（包括己○○
    、綽號『小弟』者）及案外人廖德陽等人均無任何債務糾紛，亦據被害人結證在
    卷（見本院卷第六十三頁），參以被告戊○○及共犯己○○迄今尚不能舉出綽號
    「小弟」者之真實姓名、住所與年籍，並提出所謂甲○○簽發之本票，以供本院
    調查，足見被告戊○○及共犯己○○等二人上開所辯顯係臨訟編造之詞，均無可
    採。況被害人在本案及原審八十八年度重訴字第一八五九號擄人勒贖等案件與被
    告戊○○及共犯己○○等二人先後對質時均陳稱：「我未欠過人錢，當天在車上
    ，他們也未拿本票出來說我欠人家錢」「叫『小弟』的人話說的較少，『小弟』
    是聽己○○及戊○○的話做事」、「從頭到尾都是己○○及戊○○二人在和我談
    要多少錢的，『小弟』是聽命於他們二人的」等語，益見被告戊○○所稱受綽號
    「小弟」者之託，陪同索討債務云云，並非真實。此外共犯己○○在警訊時所供
    ：「沿途中，我和戊○○向甲○○說『王董，你是得罪何人，為有人出價新台幣
    三百萬元作掉你‧‧‧你要如何處理比較好，否則我就讓你殘廢』」等語；核與
    原審八十八年度重訴字第一八五九號擄人勒贖等案件訊問己○○時，仍供稱曾開
    玩笑地問被害人是不是睡了不該睡的女人等語，及被害人在原審八十八年度重訴
    字第一八五九號擄人勒贖等案件訊問時，當庭指稱：「己○○一上車即說你是不
    是侵吞別人的業績？睡到不該睡的女人？否則為何有人要花三百萬元作掉你？並
    未詢及你是否欠人三百萬元」等情，互核相符。苟被告戊○○確曾告知共犯己○○係代同行之綽號「小弟」者催討債務，理應與被害人接觸時，立即就是否積欠
    被告戊○○或綽號「小弟」者金錢？數額若干？為何不還？何時要還？如果再不
    還，將有何下場？等等索討金錢債務之相關事宜逐一詢問，豈有以侵吞業績、與
    女人之關係、出價買兇索命等不相干之事情，要脅被害人應交付金錢？益見被告
    戊○○及共犯己○○、綽號「小弟」者等共三人人於本件行為時，主觀上並非為
    人催討債務，其等三人自始即具有不法得財之意思，而施強暴將被害人擄至自己
    之勢力範圍內，希圖其出款贖回甚明。至被害人於本院八十九年度上訴字第二二
    九六號擄人勒贖等案件應傳作證時雖曾供稱：「我本來有想向廖德陽買房子，後
    來我母親不同意，就沒有買成」等語，被害人之母陳秀美亦供稱：「甲○○講買
    房子之事不錯，當時因一過月要繳十多萬之利息，我說那這樣不可以買」等語，
    但查證人廖德陽亦證稱：「甲○○本來有寫一張協議書，但另有人要買，我就算
    了，並沒有發生什麼糾紛」等語（見本院卷第一百零八頁），被害人亦陳稱：「
    並未發生其他糾紛」等語，足見被害人與案外人廖德陽雖買賣不成，但並無糾紛
    ，更無任何債務可言。至共犯己○○於本院調查時供稱案發當時上開自用小客車
    係由其所開，其並未參與強押被害人，及其未對被害人質問是否積欠他人債務？
    或侵占別人之業績？或睡到不該睡的女人？否則為何有人要花三百萬元作掉你等
    語，亦係事後避責之詞，委無可取。綜上所述，足證被告上開所辯顯係飾卸之詞
    ，不足採信，是罪證明確，其犯行堪以認定。又證人廖德陽、乙○○等二人雖經
    本院傳喚無著，但其二人於警訊或本院八十九年度上訴字第二二九六號擄人勒贖
    等案件應訊時已分別陳述明確，故並不影響本件事實之認定，併此敘明。
二、按現行懲治盜匪條例，係經立法程序於四十六年六月五日修正公布施行，將原第
    八條「犯本條例之罪者，依特種刑事案件訴訟條例之規定審理之」及原第十條「
    本條例施行期間定為一年，必要時得以命令延長之」之規定予以刪除，原第九條
    改為第八條、第十一條改為第九條。經考刪除原第十條有關限時法規定之立法本
    意，係為澈底改善治安，期收遏止盜匪之效，認本條例第一條至第七條及原第九
    條（修正後為第八條）均仍有施行之必要，因將本條例由限時法改為經久施行之
    常態性特別刑法，並重新調整條次，形式上雖稱「修正」，實質上，已具重新全
    部立法之性質，故其間雖有數次命令延長施行期間，仍非可認為已經失效，合先
    說明。
三、核被告所為係犯懲治盜匪條例第二條第一項第九款之擄人勒贖罪。至其與共犯己○○、綽號「小弟」者等共三人間，具有犯意聯絡及行為分擔，均為共同正犯。
    公訴人雖認本件係其三人與共犯丁○○、廖啟斌等共五人基於共同犯意之聯絡所
    為，惟此為被告所否認，且查被害人雖指稱案發前數日，因案外人廖啟斌告知其
    女友欲至伊之公司上班一事，曾與廖啟斌見面，並告知公司翌日將在東勢林場舉
    行說明會一事，而案發當天遭強押上車時，己○○曾詢問是否剛從東勢林場回來
    ，並稱呼伊為「王董」，因僅丁○○、廖啟斌曾如此相稱，遂懷疑遭擄人勒贖一
    案，與丁○○、廖啟斌二人有關等語。然被害人係從事保險業務，為三商保險公
    司營業處之負責人，其員工甚多，交遊對象亦廣，所任職之公司既在東勢林場舉
    行說明會，此一訊息自當對外廣為宣傳，方可達其舉辦說明會之目的，是以知悉
    其公司在東勢林場舉行說明會之人，為數必定不少。又「○董」係一般人對某公
    司或機構負責人之敬稱，被告為三商保險公司營業處之負責人，被告選定其為擄
    人勒贖之對象，逕以「王董」相稱，亦有可能。是尚難以被害人曾向丁○○、廖
    啟斌等二人談及其公司將在東勢林場舉行說明會，且丁○○、廖啟斌曾稱呼其為
    「王董」，即推測丁○○、廖啟斌有參與本件之犯行。況被告與共犯己○○均堅
    詞否認本件出於丁○○、廖啟斌等二人之指使，參以丁○○、廖啟斌等二人經本
    院八十九年度上訴字第二二九六號刑事判決審理結果亦認其二人並未參與，而為
    無罪之判決，亦有該判決足按。則此部分除被害人上開臆測之詞外，並無其他證
    據足以證明丁○○、廖啟斌參與犯罪，自難僅以推測或擬制之方法，遽認丁○○
    、廖啟斌等二人有參與本件犯行。公訴人認為丁○○、廖啟斌等二人亦有參與本
    件犯行，尚有誤會。又擄人勒贖原為妨害自由及恐嚇罪之結合犯，縱於擄人勒贖
    行為中涉有妨害自由及恐嚇之行為，亦不另論以妨害自由或恐嚇罪。原審予以論
    罪科刑，固非無見，惟查現行懲治盜匪條例尚係有效之法律，並未失效，已如前
    述，原審認該條例有悖「罪刑法定主義」、「法律不溯及既往」、「限時法期滿
    失效」等原則，難認為有效之法律，而改依刑法第三百四十七條第一項之擄人勒
    贖罪論處，適用法律容有違誤。次查盜匪所得之財物，應發還被害人，懲治盜匪
    條例第七條第一項定有明文，是凡係盜匪所得之財物，不論是否被扣押，除已發
    還被害人者外，如未滅失顯屬存在，均應發還被害人（最高法院七十七年度第二
    次刑事庭會議決議參照），本件被告擄人勒贖所得之上開一百萬元，除其中交予
    共犯己○○之七萬元，已由己○○花用而費失外，餘並不能證明已滅失，均應諭
    知發還被害人，始為適法，原審未予諭知發還被害人，而又未說明未諭知發還被
    害人之理由，亦有可議。被告上訴意旨仍執前詞，否認有擄人勒贖之犯意及指摘
    原判決量刑過重，雖無理由，但原判決既有上述可議之處，應由本院將原判決關
    於此部分及定執行刑部分予以撤銷改判。復查被告等人此次擄人勒贖僅得款一百
    萬元，且於擄走被害人期間雖曾毆打被害人，但並未殺害被害人，亦無致被害人
    重大傷害之行為，足見其良心未泯，而懲治盜匪條例第二條第一項第九款之擄人
    勒贖罪係唯一死刑之罪，本院認如處法定刑期，猶嫌過重，其犯罪情狀在客觀上
    非無可憫恕之處，爰依刑法第五十九條之規定酌量減輕其刑。茲審酌被告之素行
    不佳、曾有多次犯罪前科（有台灣高等法院被告全國前案紀錄表足按）、於假釋
    期間猶再犯罪及其犯罪之動機、目的、手段、所生危害、被告係本件之主謀情節
    較重及犯後態度等一切情狀，量處如主文第二項所示之刑，並依法宣告褫奪公權
    終身，以示懲儆。至被告盜匪所得之上開一百萬元，除其中七萬元由被告交予己○○，而己○○持以繳交房租，已費失不予諭知發還被害人外，其餘九十三萬元
    雖未扣案，但並不能證明已費失，應依法諭知發還被害人。又被告等作案所用之
    玩具手槍一支並未扣案，且不能證明尚存在，為免日後執行因難，故不予宣告沒
    收，亦附此說明。
四、據上論斷，應依刑事訴訟法第三百六十九條第一項前段、第三百六十四條、第二
    百九十九條第一項前段、懲治盜匪條例第二條第一項第九款、第七條第一項、第
    八條、刑法第二十八條、第五十九條、第三十七條第一項，判決如主文。
本案經檢察官丙○○到庭執行職務。
中      華      民      國    九十      年      四      月     三十     日
                              臺灣高等法院臺中分院刑事第八庭
                                    審判長法  官  羅  得  村
                                          法  官  林  輝  煌
                                          法  官  劉  榮  服
右正本證明與原本無異。
本院並依職權送上訴。
如不服本判決應於收受送達後十日內向本院提出上訴書狀，其未敘述上訴之理由者並
得於提起上訴後十日內向本院補提理由書（均須按他造當事人之人數附繕本）。
                                          書記官  陳  俞  豪
中      華      民      國    九十    年      五     月    一          日
                                                                       Ｆ
附錄條文：
懲治盜匪條例第二條第一項第九款：
意圖勒贖而擄人者，處死刑。


司法院資訊處製作；財團法人民間司法改革基金會備份。
